臺灣臺北地方法院民事判決　九十年度國簡上字第八號
　　上　訴　人　甲○○
　　被　上訴人　台北市政府教育局
　　法定代理人　乙○○
　　訴訟代理人　丁○○
　　複　代理人　戊○○
　　　　　　　　丙○○
右當事人間請求國家賠償事件，上訴人對於中華民國九十年八月十六日本院台北簡易
庭九十年度北簡國字第六號第一審判決提起上訴，本院判決如左：
    主      文
上訴駁回。
第二審訴訟費用由上訴人負擔。
    事      實
甲、上訴人方面：
一、聲明：（一）原判決廢棄。（二）被上訴人應給付上訴人新台幣（下同）十五萬
    元。（三）請求大安國民小學將大安國民小學八十七年六月三十日教職員考核案
    暨該校八十六學年度成績考核會議決議事項第二項刪除。
二、陳述：除與原審判決書所載者相同茲予引用外，補稱：
  （一）八十六學年度台北市大安區大安國民小學（下稱大安國民小學）教職員考核
        會議，事先已由教育局督學安排好了，校長也與督學配合，出席之考核委員
        都聽令於這兩位之指示而為考核，完全非出於考核委員之自主，原本的考核
        制度是由下而上，即初核、校長覆核、教育局核備，無意見即發文生效。但
        這一年度的考核一反常態，在八十七年六月三十日上午召開考核會議，十二
        位考核委員集合準備開會時，校長丁○○及教育局任職的督學即訴外人卓秋
        慶卻搶先指示，指名道姓把上訴人及其他二、三位教師排除於獲得一等考績
        之外，且卓秋慶當時寫了「台北市政府教育局視導記錄」給在場考核委員參
        考，內容完全針對上訴人，主旨是上訴人經常遭家長反應教學不盡本分，也
        不擅於班級經營且不改善，希望大安國民小學的教師評審委員會在上訴人聘
        期屆滿後不予續聘。由於校長及督學的事先指示，且一般小學教師又恨不得
        有奉承上級討好校長的機會，不要得罪長官的心態，於是委員們完全照督學
        的意見辦理。
  （二）在原審起訴狀已提到上訴人依考核辦法第四條第一項第一款獲得二目的佳評
        ，及依同條二款共五目的不錯表現，所以綜合起來只能獲得二等考績。但只
        有上訴人獲得二個決議，而且互相矛盾。首先決議上訴人得二等，馬上接著
        另一個決議說因上訴人班級經營未盡本分，故考列四條二款，第二個決議不
        是多餘的嗎？且既經校長覆核、教育局核備，這兩個機關都選定了上訴人得
        二等獎，且已頒獎，則考核委員應再召開會議，將第二個矛盾、傷害名譽、
        威脅工作權的決議撤銷才對。
  （三）卓秋慶是教育局的督學，直接進入教室看上訴人教學，編造報告，並且以主
        管機關的立場去督促這件事，教育局怠忽職守，且卓秋慶將教職員考核制度
        弄亂，因此必需對於教育局提起訴訟。卓秋慶在大安國民小學考核委員開會
        之前，搶先指示要對上訴人如何，本於教育局督學的威嚴，再搭配校長，鮮
        少有考核委員能秉持良知盡忠職守。因卓秋慶的不當干涉，插手學校教職員
        考核，使上訴人蒙羞。卓秋慶到大安國民小學指示考核委員要如何如何，是
        在上班時間，也是學校的辦公時間，卓秋慶來視導是在執行公務行使公權力
        ，其插手學校考核事務，使上訴人之人格權受損，教育局應負責任。
  （四）憲法第一百六十二條規定，教育局有權下令所轄學校去除這種弊病。
  （五）上訴人經閱覽訴訟卷宗，才看到當年考核委員會初核會議的會議記錄，發現
        第二項決議，是因卓秋慶之臨場訓話及留下一篇當日（八十七年六月三十日
        ）視導記錄而做出的決議。卓秋慶插手、干擾初核會議，原審法官未發現卓
        秋慶不當干預，竟以教育局無過失論而駁回上訴人在原審之訴，難令人干服
        。
三、證據：援用原審之立證方法外，提出台北市大安國民小學八十六學年度教職員考
    核會議紀錄影本一份、台北市政府教育局視導記錄簿影本一份、台北市大安國民
    小學聘書及聘約各一紙為證，並聲請訊問證人林美、吳南江、鄭文萍、許錦麗、
    張玲雪、潘碧霞、吳麗雅、陳素英、陳靜慧、郭志定，及聲請本院命證人黃辟輝
    提出大安國民小學家長參觀原告教學之報告書。
乙、被上訴人方面：
一、聲明：駁回上訴。
二、陳述：除與原審判決書所載者相同茲予引用外，補稱：
  （一）上訴人要求將八十六學年度成績考核委員會決議２內容：「甲○○老師教學
        及班級經營未盡本分，故考列四條二款等文字」刪除。查：依教育部訂定「
        公立學校教職員成績考核辦法」規定，教師成績考核應由成績考核委員會執
        行初核，校長執行覆核後，列冊報請主管教育行政機關（台北市政府教育局
        ）核備。上訴人成績考核係由大安國民小學做成，且上訴人依國家賠償法之
        規定，以書面請求國家賠償時，亦係由大安國民小學回函予以拒絕賠償，此
        有大安國民小學九十年四月九日（九０）大安國小人字第九０一三五三號函
        可稽。
  （二）國家賠償法所稱賠償義務機關，係指依法組織之中央或地方機關，有決定國
        家意思並對外表示之權限而言，經查：大安國民小學係符合行政程序法第二
        條所稱之行政機關，即大安國民小學係依法組織之地方行政機關，有獨立之
        預算，且得以大安國民小學之名義對外行文為意思表示，是大安國民小學有
        權與上訴人就本件國家賠償事件進行協議並決定賠償與否，本件賠償義務機
        關為大安國民小學而非被上訴人，被上訴人並非上訴人成績考核之作成機關
        ，無進行協議並決定是否賠償之權限，難謂係國家賠償法第九條第一項之賠
        償義務機關。
  （三）上訴人質疑大安國民小學於八十七年六月三十日成績考核委員會辦理八十六
        學年度成績考核案時，程序有瑕疵之部分，依公立學校教職員成績考核辦法
        第九條規定，各校辦理教師成績考核，應組織成績考核委員會進行初核，校
        長執行覆核，而大安國民小學成績考核委員會除教務、訓導、總務、人事主
        管等行政人員外，亦有各學年及科任教師代表參與，委員組成具有代表性，
        且審理教師成績考核案時，除由行政人員提供受考人相關資料外，亦請各學
        年主任提供教師平時教學資料，以供委員審查之參考，符合同辦法第十條、
        第十三條之規定。
  （四）至於大安國民小學是日召開成績考核委員會前，校長將上訴人平時教學相關
        資料，即八十六年十二月十八日自然課親師座談會紀錄及上訴人任教學生家
        長對於上訴人教學不滿之電話記錄等，轉交成績考核委員會提供給考核委員
        參考後，旋離開現場，並未參與成績考核委員會之討論及決議，亦無影響成
        績考核委員會獨立判斷之言論。
  （五）此外，依「台北市政府教育局分層負責明細表」規定，督學職掌為視導教學
        ，負有對學校教育人員視導及考核資料之提供及整理之責，卓秋慶就曾觀看
        上訴人教學狀況及多數家長反應，作成視導記錄，於成績考核委員會前提供
        委員參考，並未參與成績考核會議之討論及決議，程序上並無瑕疵。
  （六）綜上，大安國民小學教師成績考核委員會係由行政人員及教師共同組成，採
        合議制，審核教師成績考察案均翔實考量受考人之考核記錄、工作成績表現
        等相關資料，充分討論後作成初核決議，其考核程序完全符合規定。又大安
        國民小學初核會議中「描述並登載受考人種種優劣事蹟」或將「受考人應列
        入追蹤管考與輔導之問題敘明」係屬內部管理事項（非指考列四條二款本身
        而言），非行使公權力行為，無國家賠償法之適用。
三、證據：援用原審之立證方法外，提出台北市政府教育局九十年十一月十三日北市
    教督字第九０二八一六七五００號函一紙、台北市政府教育局簡便行文表附公立
    學校教職員成績考核辦法一份、台北市政府八十九年六月十七日府人一字第八九
    ０四０六二六０一號函一紙、親師座談會結論與共識一紙、自然教學協助單六紙
    、作文十二紙為證，並聲請訊問證人戊○○、吳南江、羅永發、秦明光、林美、
    鄭文萍、許錦麗、張玲雪、潘碧霞、陳素英、賴思宇、丙○○、陳靜慧。
    理      由
一、上訴人起訴主張八十八年二月三日，被上訴人來函送達一份台北市教師申訴評議
    委員會第三屆第二十三次會議決議，內容引述大安國民小學八十六學年度教職員
    成績考核委員會決議第二點，內容略謂：「甲○○老師教學及班級經營皆未盡本
    分，故考列四條二款，若李師無法改進教學工作態度，即應照會教評會八十八學
    年度不再續聘」。按學校之考核委員於年度召開教職員成績考核會，係依教育部
    所頒之公立學校教職員成績考核辦法及國民教育法，自屬於依法令執行職務之行
    為，上訴人獲得考績時，卻遭辱罵，係考核委員於行使公權力時故意加以侮辱，
    且被上訴人所屬督學即訴外人卓秋慶，在前述大安國民小學八十六年度教職員成
    績考核委員會開會前，臨場訓話，並留下一篇八十七年六月三十日視導記錄，指
    示考核委員應注意上訴人教學不盡本分，不擅於班級經營，希望大安國民小學教
    師評審委員會在上訴人聘期屆滿後不予續聘等語，考核委員乃依據卓秋慶之指示
    做成上開決議內容。大安國民小學教職員成績考核委員會及卓秋慶之行為，已侵
    害上訴人之人格權及工作權，被上訴人為大安國民小學之主管機關，考核須經被
    上訴人之核可，且被上訴人亦為卓秋慶之所屬機關，為此依國家賠償法第十一條
    、民法第十八條、第一百九十五條之規定，提起本件訴訟。被上訴人則以：被上
    訴人並非上訴人成績考核之作成機關，並無進行協議並決定是否賠償之權限，自
    非國家賠償法所稱之賠償義務機關，大安國小辦理教職員成績考核，將受考人應
    列入追蹤管考及輔導之問題敘明，屬內部管理事項，非行使公權力之行為，督學
    卓秋慶負有對學校教育人員視導及考核資料之提供及整理之責，其作成視導記錄
    ，於成績考核委員會前提供委員參考，並無不妥，且卓秋慶並未參與成績考核會
    議之討論及決議，程序上並無瑕疵等語，資為辯解。
二、按公務員於執行職務行使公權力時，因故意或過失不法侵害人民自由權利者，國
    家應負損害賠償責任；依第二條第二項請求損害賠償者，以該公務員所屬機關為
    賠償義務機關，國家賠償法第二條第二項、第九條定有明文。另依法院辦理國家
    賠償應行注意事項第十一項規定，國家賠償法所稱賠償義務機關，係指依法組織
    之中央或地方機關，有決定國家意思並對外表示之權限而言。本件上訴人主張大
    安國民小學成績考核委員會於八十六學年度教職員成績考核委員會之決議，係行
    使公權力之行為，侵害上訴人之人格權及工作權云云，惟查：大安國民小學教職
    員成績考核委員會之任用機關，係大安國民小學，且大安國民小學係依法組織之
    地方機關，得以大安國民小學名義對外行文，為意思表示，上訴人以大安國民小
    學教職員成績考核委員會侵害其權利，列被上訴人為賠償義務機關，對之起訴，
    已有未合。
三、次按訴之變更、追加，非經他造同意，不得為之。但民事訴訟法第二百五十五條
    第一項第二款至第六款情形，不在此限，同法第四百四十六條第一項定有明文。
    又本條規定，依同法第四百三十六條之一第三項，於簡易程序之上訴程序準用之
    。本件上訴人起訴時，在原審係主張大安國民小學成績考核委員會於八十六學年
    度教職員成績考核委員會之決議內容，即：「甲○○老師教學及班級經營皆未盡
    本分，故考列四條二款，若李師無法改進教學工作態度，即應照會教評會八十八
    學年度不再續聘」等語，侵害上訴人之人格權及工作權。然上訴人於提起上訴後
    ，在本院審理時改稱：被上訴人所屬督學卓秋慶，在前揭大安國民小學八十六學
    年度教職員成績考核委員會開會前，到場訓話，並留下一篇八十七年六月三十日
    視導記錄，指示考核委員應注意上訴人教學不盡本分，不擅於班級經營，希望大
    安國民小學的教師評審委員會在上訴人聘期屆滿後不予續聘等語，考核委員乃依
    據卓秋慶之指示做成上開決議內容，卓秋慶之行為，不法侵害上訴人之人格權及
    工作權等語。經查：上訴人就本件侵權行為之行為人及原因事實，在原審及本審
    級所為之主張及陳述，迥不相同，核屬訴之變更，而被上訴人在本院審理時業已
    表明不同意上訴人此項訴之變更在卷（參本院九十一年一月三十日言詞辯論筆錄
    ），且上訴人此項訴之變更，核無民事訴訟法第二百五十五條第一項第二款至第
    六款之情形，已屬不應准許。且縱令上訴人主張卓秋慶於上揭大安國民小學八十
    六學年度教職員成績考核委員會開會前，指示考核委員做出上開決議，構成侵權
    行為等情屬實，然考之上訴人所提出之國家賠償請求書全文記載，並未就其主張
    之卓秋慶之上開侵權行為，列明於國家賠償請求書中，顯見上訴人並未就其主張
    卓秋慶此項侵權行為之原因事實，以書面向被告為賠償之請求，則上訴人逕於本
    件訴訟中為是項主張，亦與國家賠償法第十條第一項規定不符，尚難認為合法，
    均附此敘明
四、綜上所述，上訴人以大安國民小學八十六學年度教職員成績考核委員會之決議內
    容，係行使公權力，侵害上訴人之人格權及工作權，而訴請被告賠償，為無理由
    ，應予駁回，原審為上訴人敗訴之判決，並無不合，上訴意旨指摘原判決不當，
    求予廢棄改判，為無理由，應予駁回。
五、據上論結，本件上訴為無理由，依民事訴訟法第四百三十六條之一第三項、第四
    百四十九條第一項、第七十八條判決如主文。
中　　　華　　　民　　　國　　九十一　　年　　　三　　　月　　　六　　　日
　　　　　　　　　　　　　　　　　　　　　　民事第五庭審判長法官　王碧芳
　　　　　　　　　　　　　　　　　　　　　　　　　　　　　　法官　李媛媛
　　　　　　　　　　　　　　　　　　　　　　　　　　　　　　法官　高偉文
右為正本係照原本作成
本判決不得上訴
中　　　華　　　民　　　國　　九十一　　年　　　三　　　月　　　六　　　日
　　　　　　　　　　　　　　　　　　　　　　　　　　　法院書記官　郭錦賢
